【裁判字號】    97,訴,28
【裁判日期】    970711
【裁判案由】    損害賠償
【裁判全文】
臺灣基隆地方法院民事判決                97年度訴字第28號
原      告  乙○○
訴訟代理人  游蕙菁律師
被      告  甲○○
訴訟代理人  陳政律師
上列當事人間請求損害賠償事件，本院於中華民國97年6月26日
言詞辯論終結，判決如下：
    主      文
被告應給付原告新台幣貳拾萬元，及自民國九十六年二月十五日
起至清償日止，按年息百分之五計算之利息。
原告其餘之訴駁回。
訴訟費用由被告負擔五分之二，餘由原告負擔。
本判決第一項得假執行；但被告如以新台幣貳拾萬元為原告預供
擔保，得免為假執行。
原告其餘假執行之聲請駁回。
    事實及理由
甲、程序方面：
    按訴狀送達後，原告不得將原訴變更或追加他訴，但擴張或
    減縮應受判決事項之聲明者，不在此限，民事訴訟法第255
    條第1項第3款定有明文，原告起訴之初主張被告應給付新台
    幣（下同）105萬元及法定遲延利息，嗣後原告減縮訴之聲
    明至50萬元及法定遲延利息，核與上開法條相符，應予准許
    。
乙、實體方面：
一、本件原告起訴主張︰
(一)被告甲○○於民國95年3月17日下午3時許，騎乘車牌號碼
    AF2-650號機車，沿基隆巿基金一路往基隆巿區方向行駛，
    途經基金一路290巷口時，本應注意車前狀況及兩車併行之
    間隔，並隨時採取必要安全措施，而依當時天候晴、日間有
    自然光線、路面無缺陷、無障礙物、視距良好，客觀狀況並
    無使其不能注意之情形，其竟疏未注意原告乙○○騎乘車號
    AF 6-571號機車在其同向右前方行駛，且未保持安全距離，
    即貿然超越原告之機車，致原告機車左側（最突出之腳踏板
    部位）首遭被告騎車之機車右側（右前方突出部位）輕微擦
    撞，而因原告斯時復順勢左彎中（該處為左彎路段，並非左
    轉彎），致原告機車左側前部（約踏板前段）繼之遭被告機
    車右前部（約擋風板下緣開始）撞擊，原告人車因而倒地，
    致受有第四腰椎骨折之傷害。爰本於侵權行為法律關係提起
    本訴，請求被告賠償原告所受損害。
(二)原告原係從事砌磚、塗抹水泥等工作，並加入台南市營造工
    會為該工會會員，93年間自該工會辦理退休，因年僅50有餘
    ，對相關工作甚為熟悉、經驗豐富，且身體甚為硬朗，不願
    賦閒在家，故於退休後即至家人經營之碩克工程有限公司幫
    忙，並於人手不足之時擔任監督、指揮工人之工作。原告因
    本件車禍受傷，受傷部位時常感覺酸，或有痛感，無法恢復
    正當生活及工作，往日活力盡失，自信全無，且被告於案發
    後非但從未向原告道歉或表達絲毫悔意，甚且謊稱係原告撞
    傷被告，令原告精神痛苦不堪，復斟酌被告受有高等教育，
    且為照相館負責人，爰請求精神賠償50萬元。
(三)併為聲明：(一)被告應給付原告50萬元，及自起訴狀繕本送
    達翌日（96年2月15日）起至清償日止，按年息5%計算之利
    息。(二)原告願供擔保，請准宣告假執行。
二、被告否認其有駕駛過失，並以本件情節尚非重大，原告應不
    得請求精神賠償等語置辯。並聲明：(一)原告之訴及假執行之
    聲請均駁回。(二)如受不利判決，願供擔保，請准宣告免為假
    執行。
三、原告主張：被告騎車於上開時、地，因疏未注意車前狀況及
    兩車併行之間隔，貿然超越同向在其右前方騎車之原告，而
    擦撞原告機車，致原告人車倒地而受有第四腰椎骨折之傷害
    ，並據提出長庚紀念醫院基隆分院診斷證明書1紙為證，且
    被告所涉之過失傷害犯行，業由台灣基隆地方法院檢察署檢
    察官偵查後提起公訴，並經台灣基隆地方法院於96年11月30
    日以96年度交易字第4號刑事判決判處有期徒刑4月，減為有
    期徒刑2月，被告不服提起上訴，經台灣高等法院於97年5月
    20日以97年度交上易字第30號刑事判決諭知上訴駁回而告確
    定，有本院96年度交易字第4號刑事判決書及台灣高等法院
    97年度交上易字第30號刑事判決書各1件在卷可稽，原告之
    主張自堪信為真實。被告雖仍否認其有任何駕駛過失，惟查
    ：
(一)被告於95年3月17日下午3時許，騎乘車牌號碼AF2-650號機
    車，與原告所騎乘之車牌號碼AF6-571機車，在基隆市○○
    ○路290巷口發生擦撞之事實，此為被告所不爭，且有道路
    交通事故現場圖、道路交通事故調查報告表(一)(二)、現場及車
    損照片11張附於刑事卷可稽（見台灣基隆地方法院檢察署95
    年度他字第574號卷第7至15頁）。又原告於車禍後受有第四
    腰椎骨折之傷害，亦有長庚紀念醫院基隆分院診斷證明書影
    本1紙（同上卷第2頁）存卷可憑。
(二)又關於本件車禍發生之原因，依據原告於刑事案件審理時證
    述：「車禍發生時感覺係自後方遭撞，被撞部位即如96 年
    度交查字第314號卷第16頁下方照片中其以鉛筆圈出之部位
    」等語（見刑事本院卷第77-78頁）；再參酌證人即車禍後
    負責修理乙○○機車之機車行老闆王欽貴於勘驗時證稱：「
    乙○○機車於車禍後送修時，發現在機車左側腳踏板有擦痕
    」等語（見同上卷第102-103頁），及證人王欽貴當日指出
    發現擦痕部位供原審拍攝之照片（同上卷第119-120頁），
    原告指稱遭撞部位與王欽貴所指擦痕部位相符。復觀諸被告
    機車於車禍發生後係右側踏板外緣飾板（裙）破損、原告機
    車係左側下緣至左踏板外緣飾板（裙）鬆脫並破損，有上開
    機車車禍後照片5張可佐（前開95年度他字第574號卷第13-
    15頁），足徵原告指證被告自其後方擦撞其機車等情節，應
    與事實相符。再參以被告於偵查時供稱車禍發生時不知乙○
    ○騎乘機車位置等情（見95年度交查字第314號卷第6頁），
    則被告騎乘機車，疏未注意同向右側前方有原告機車，且於
    超越原告騎乘之機車時，未保持足夠之間隔，致原告機車左
    側最突出之腳踏板部位，首遭被告機車右前方突出部位輕微
    擦撞（亦即證人王欽貴指出車禍後僅有擦痕而不用維修部位
    ），而原告斯時復順勢左彎中（該處為左彎路段），致原告
    機車左側前部（約踏板前段）繼之遭被告機車右前部（約擋
    風板下緣開始）撞擊之事實，乃至堪認定。且本件車禍案件
    經送臺灣省基宜區車輛行車事故鑑定委員會鑑定，該會鑑定
    意見為：「一：甲○○駕駛重機車未注意車前狀況，致與同
    向右前梁車擦撞，為肇事原因；二、乙○○駕駛重機車無肇
    事因素」，有該委員會以95年10月11日基宜鑑字第09550028
    49號函附之鑑定意見書（見95年度他字第574號卷第20-22頁
    ）可憑；嗣再經臺灣省車輛行車事故覆議鑑定委員會覆議結
    論，則係照臺灣省基宜區車輛行車事故鑑定委員會之鑑定意
    見，惟意見一文詞改為：「甲○○駕駛重機車，越越右前方
    車輛時疏未注意與其保持安全間隔，為肇事原因。」亦有該
    委員會95年12月18日府覆議字第0950101088號函（台灣基隆
    地方法院檢察署96年度偵字第496號卷第3頁）存卷可參。本
    院刑事庭以被告就原告機車係自其右後方撞擊其所騎乘之機
    車爭執甚烈，乃檢具被告刑事答辯及聲請調查證據狀暨附件
    等資料（見刑事本院卷第36-4 5頁），依職權函詢臺灣省車
    輛行車事故覆議鑑定委員會本件車禍有無可能係原告機車自
    右後方撞擊被告機車（見原審卷第46頁），經該會以96年4
    月3日府覆議字第0950101088 A號函覆以：「依據警繪現場
    圖與車損照片所示：1.肇事後梁重機車倒於外側車道延伸軌
    跡，車後遺有刮地痕長1.8公尺，江車機車倒於內側車道延
    伸軌跡、車後遺有刮地痕9.0公尺（研析顯示：1.肇事前江
    重機車車速高於梁重機車。2.碰撞前兩車相對位置為右前「
    梁重機車」與左後「江重機車」之關係）；2.江重機車右後
    排氣管護蓋前方脫落，後方未脫落（研析顯示：其撞擊型態
    為由前往後，而非由後往前）。3.江重機車右側車身與梁重
    機車左側車身擦撞，且兩車刮地痕與車道呈平行狀（研析顯
    示：兩車係車身呈平行狀之擦撞，兩車碰撞後江重機車往前
    方滑行係本身之車速所造成，而非梁重機車自右後方撞擊加
    諸於江重機車之衝力所致）等等跡證，若江君所辯屬實，則
    ：1.右後方車速較慢（若如江君所稱其欲自前方路口違規迴
    轉，則其勢必減速始可安全迴轉）之梁重機車將不可能撞擊
    左前方車速較快之江重機車。2.其碰撞後所遺留之跡證將與
    上述之跡證不相吻合（如：江重機車右後排氣管護蓋後方脫
    落而非前方脫落、江重機車被撞後車身會向左前方呈一角度
    滑行等）」（同上卷第49-50 頁），足見被告所辯與本件車
    禍後所留相關跡證不符。然被告至此猶認臺灣省車輛行車事
    故覆議鑑定委員會前既已作出維持臺灣省基宜區車輛行車事
    故鑑定委員會鑑定結果，亦即認定被告對本件車禍有過失之
    決定，而本院刑事庭仍請該覆議鑑定委員會說明被告對本件
    車禍有無過失，該覆議鑑定委員會自無從為公正之鑑定，因
    而再次聲請將本件車禍送請國立交通大學進行車禍原因鑑定
    。本院刑事庭為使被告能信服鑑定結果，乃依其所請函請國
    立交通大學鑑定，經該校審酌本件車禍事故現場圖、被告之
    供述、原告之指訴、及現場與車損照片等，推斷原告機車行
    經肇事地點，順應道路左彎行駛，左側前部（約踏板前段）
    遭後方較高速之被告機車右前部（約擋風板下緣開始）撞擊
    ，兩車分離前，被告機車排氣管隔熱罩前端因勾到原告機車
    部件而鬆脫，被告機車續往前倒地、刮地滑行約10公尺始停
    止，而認被告駕駛重型機車，超越同向前方車輛時，未注意
    車前狀況、保持安全間隔，為肇事原因，原告駕駛重型機車
    應無肇事因素，有該校以96年10月17日交大管運字第096001
    5615號函附之國立交通大學行車事故鑑定意見書可稽（見原
    審卷第141-143頁）。綜觀臺灣省基宜區車輛行車事故鑑定
    委員會、臺灣省車輛行車事故覆議鑑定委員會及國立交通大
    學之鑑定結果，均認定被告有疏未注意車前狀況及兩車併行
    時未保持安全間隔之事實，被告猶一再辯稱係原告自後撞擊
    其機車云云，顯難採信。
四、按「因故意或過失，不法侵害他人之權利者，負損害賠償責
    任。」民法第184條第1項前段定有明文。又按駕駛人應注意
    車前狀況及兩車併行之間隔，並隨時採取必要之安全措施，
    道路交通安全規則第94條第3項定有明文，被告騎乘機車，
    自應注意上述道路交通安全，而觀諸卷附道路交通事故調查
    報告表(一)(二)所載，本件車禍發生時係日間有自然光線、路面
    無缺陷、無障礙物、視距良好，客觀狀況並無使被告不能注
    意之情形，其竟於騎乘機車時有如前認定之疏未注意車前狀
    及未保持安全間隔之情形，因而肇事，致原告受傷，其對於
    本件車禍之發生有疏未注上述交通安全之過失，乃至堪認定
    ，且其過失肇事行為，與原告受傷間，具有相當因果關係，
    被告自應負侵權行為損害賠償之責，從而原告依前揭法條之
    規定，訴請被告賠償其損害，即屬於法有據。
五、次按不法侵害他人之身體、健康、名譽、自由、信用、隱私
    、貞操、或不法侵害其他人格法益而情節重大者，被害人雖
    非財產上之損害，亦得請求賠償相當之金額，為民法第195
    條第1項前段所規定；又按慰撫金之多寡，應斟酌雙方之身
    分、地位、資力與加害之程度及其他各種情形核定相當之數
    額，亦即金額是否相當，自應依實際加害情形與被害人所受
    之痛苦及雙方之身分、地位、經濟狀況等關係決定之。本件
    原告因被告疏未注意車前狀及未保持安全間隔之駕駛過失，
    致受有第四腰椎骨折之傷害，無論肉體及精神上均受有痛苦
    ，其情節自屬重大，原告自得請求精神慰藉金，被告猶辯稱
    本件情節並非重大，實不知所云，益證其心態之可議。本院
    斟酌原告之年齡、傷勢、身心所受折磨及審酌兩造之身分、
    地位、經濟能力等一切情狀，認原告請求之非財產上損害賠
    償即慰撫金50萬元，尚嫌過高，應予核減為20萬元，始屬公
    允，逾此數額之請求，則無理由。
六、按給付有確定期限者，債務人自期限屆滿時起，負遲延責任
    。給付無確定期限者，債務人於債權人得請求給付時，經其
    催告而未為給付，自受催告時起，負遲延責任。其經債權人
    起訴而送達訴狀，或依督促程序送達支付命令，或為其他相
    類之行為者，與催告有同一之效力。又遲延之債務，以支付
    金錢為標的者，債權人得請求依法定利率計算之遲延利息。
    民法第229 條第1 項、第233 條第1 項分別定有明文。查本
    件原告因被告侵權行為受有損害，得請求被告賠償損害，已
    如前述，惟被告給付損害賠償之義務，並非定有確定期限，
    必待原告催告而未為給付，被告始負遲延責任，本件原告係
    以起訴方式請求被告給付損害賠償，依法原告得請求自起訴
    狀繕本送達之翌日起依年率百分之5計算之法定遲延利息。
七、縱上各述，原告基於侵權行為損害賠償請求權，訴請被告賠
    償原告20萬元及自96年2月15日（起訴狀繕本送達翌日）起
    至清償日止，按年息百分之5計算之法定遲延利息範圍內，
    為有理由，應予准許，逾此範圍之請求，則無理由，應予駁
    回。本件原告勝訴部分，因所命給付之金額未逾50萬元，爰
    依民事訴訟法第389條第1項第5款之規定，依職權宣告假執
    行，並依被告之聲請，宣告其如預供主文第4項所定之擔保
    金額，得免為假執行；至原告敗訴之部分，其假執行之聲請
    ，已失所附麗，應予駁回。
八、據上論結，原告之訴為一部有理由，一部無理由，依民事訴
    訟法第79條、第389條第1項第5款、第39 2條第2項判決如主
    文。
中    華    民    國    97     年    7    月    11    日
                  民事庭法  官  徐世禎
以上正本係照原本作成。
對於本件判決如有不服，應於收受送達後20日內向本院提出上訴
書狀，敘述上訴之理由，上訴於臺灣高等法院，並按他造當事人
之人數附具繕本。
中    華    民    國    97    年    7     月    11    日
                        書記官  周素秋


司法院資訊處製作；財團法人民間司法改革基金會備份。
